臺灣橋頭地方法院民事判決
109年度訴字第804號
原      告  陳維文  
訴訟代理人  李茂增律師
複代理人    杜承翰律師
            林郁芩律師
被      告  陳立騰  

            陳正吉  
            陳正輝  
共      同
訴訟代理人  楊申田律師
被      告  黃氏鳳(HUYNH THI PHUONG)

當事人間所有權移轉登記事件，本院民國111年7月6 言詞辯論終
結，判決如下：
  主  文
被告應將坐落高雄市○○區○○段○○○○○○○○○○○○地號土地，所有權應
有部分各三分之一移轉登記予原告。
訴訟費用由被告負擔。
　理  由
一、本件被告己○○經合法通知，未於言詞辯論期日到場，核無民
    事訴訟法第386條各款所列情形，爰依原告聲請，由其一造
    辯論而為判決。
二、原告主張：原告丁○○、訴外人戊○○及陳維中為兄弟，其等父
    親即訴外人陳和鳳於民國85年間因年紀漸增，難以繼續耕作
    ，遂分配其名下不動產，其中坐落高雄市○○區○○段000 ○000
     ○000 地號土地（重測前為高雄市○○區○○○段000 ○00000 ○0
    0000 地號土地，下稱系爭土地），因當時原告及戊○○尚無
    從事農業計畫，乃約定將系爭土地本由原告及戊○○分別持有
    之1/3 之應有部分，均暫時登記於陳維中之名下，故系爭土
    地斯時僅登記為陳維中1 人所有，此有原證1土地分割前暫
    行委託登記協議書（下稱系爭協議書）可佐，可知系爭土地
    名義上之登記所有權人為陳維中，惟實際上所有權人為原告
    、戊○○及陳維中3 人分別共有。原告及戊○○固將系爭土地登
    記於陳維中名下，惟陳維中自始並無管理、處分、使用之權
    利，系爭土地一直為原告與家人一同管理、使用。而借名登
    記契約，性質上與委任契約同，應類推適用委任之規定，復
    於民法第550 條規定，借名登記之委任關係，於陳維中死亡
    後即已消滅，故於委任關係消滅後，被告陳維中之繼承人已
    無任何理由，再為系爭土地之登記名義人，原告自得依委任
    關係消滅後之所有物返還請求權，請求陳維中之繼承人即被
    告丙○○、甲○○、乙○○、己○○應將系爭土地所有權應有部分1/
    3 移轉登記予原告。綜上，爰類推適用民法第550 條規定提
    起本訴。並聲明：被告丙○○、甲○○、乙○○、己○○應將系爭土
    地所有權應有部分1/ 3移轉登記予原告。
二、被告則各以：
  ㈠被告丙○○、甲○○、乙○○則以：本件屬固有必要共同訴訟，原
    告起訴程序不合法。又系爭協議書之立協議書人除原土地所
    有人陳和鳳及戊○○、原告用印及簽名外，其餘陳維中、見證
    人黃靈典、李來基均未簽名或用印，姑不論戊○○簽名、用印
    是否真正，對於借名人即陳和鳳之簽名及用印，原告即應負
    真正之舉證責任。且出名人即被繼承人陳維中並未簽名或用
    印，則所謂借名登記，係指當事人約定，一方（借名人）將
    自己之既有財產或未來財產，登記於他方（出名人）名下，
    他方就該財產允為出名人之契約。本件依原告之主張，借名
    契約關係存在於借名人陳和鳳與出名人陳維中之間，該2 人
    為借名契約之當事人，然除陳和鳳之簽名、用印是否真正存
    疑外，系爭協議書上卻無陳維中之簽名用印，且見證人黃靈
    典、李來基亦未簽名或用印，實有悖於常情。故系爭協議書
    上存有借名人陳和鳳簽名用印真正之疑義，且未有出名人陳
    維中之簽名或用印，即不得作為本件有借名登記契約關係之
    依據。又系爭協議書簽訂之時間僅載「中華民國100 年」月
    及日係空白，則系爭協議書究於100 年之何月何日於陳和鳳
    旗山自宅作成，無法得知，亦與常情不符。陳和鳳係於100 
    年11月26日死亡，若作成日期係於該日期之後豈非有偽造之
    嫌，且系爭土地係於85年7 月20日辦理登記，為何在15年後
    始簽訂系爭協議書？另由系爭協議書內容觀之，約定土地分
    割前之各項稅賦、增值稅、投資費用由3 人共同負擔，土地
    所增生之利益，亦由三方平均享受，惟系爭土地自登記於陳
    維中所有後，系爭土地所有之負擔及利益均由陳維中1 人承
    受及享受，即使用、管理均由陳維中為之，且系爭土地所有
    權狀亦由陳維中持有保管，均無借名登記之表徵。又於系爭
    協議書本文末記載計乙式三頁七份，惟其上之名僅有6 人，
    且陳維中除未簽名用印外，亦未曾持有該份協議書等語置辯
    ，並聲明：原告之訴駁回。
  ㈡被告己○○已出境，經合法通知，未於言詞辯論期日到庭，亦
    未提出書狀為何聲明及陳述。
三、兩造不爭執事實如下：
  ㈠系爭土地原為陳和鳳所有，於85年7 月20日間登記為陳維中
    所有，陳和鳳於100年11月26日死亡，嗣陳維中於107年11月
    16日死亡，系爭土地乃辦理繼承登記為被告丙○○、甲○○、乙○○三人共有，權利範圍各為三分之一。　　
　㈡陳維中之繼承人為被告丙○○、甲○○、乙○○及己○○。
　　臺灣高雄少年及家事法院於109 年6 月15日函覆本院，經查
    該院現有電腦資料，查無受理被繼承人陳維中（身分證字號
    ：Z000000000）之繼承人聲明拋棄繼承或陳報遺產清冊（限
    定繼承）事件（審訴卷第103 頁）。
四、本件爭點如下：
  ㈠陳維中有無簽立系爭協議書？
  ㈡陳維中與原告及戊○○就系爭土地是否存在借名登記關係？
  ㈢原告請求被告丙○○、甲○○、乙○○、己○○應將系爭土地所有權
    應有部分三分之一移轉登記予原告，有無理由？
五、本院得心證之理由:
(一)本件非固有必要共同訴訟
　　按不動產借名登記契約為借名人與出名人間之債權債務契約
    ，而本件借名登記契約，依其內容觀之，應屬陳和鳳於85年
    7月20日將系爭土地贈與予其子即原告丁○○及戊○○、陳維中
    三人，此三人應有部分相同，惟因系爭土地為農地，僅陳維
    中為自耕農，依當時法令僅自耕農始能辦理系爭土地移轉登
    記，乃約定原告及戊○○之應有部分先委託借名登記在陳維中
    名下，由其保管，委託期間非經原告及戊○○同意，陳維中不
    得擅自處分，日後三兄弟欲分產時再行平均分割由陳維中辦
    理贈與或買賣方式登記予原告及戊○○，此有協議書可證，足
    見上開協議內容，委託借名登記存在原告、戊○○與陳維中間
    ，而本件原告係基於上開協議書，就原告與陳維中之借名登
    記契約(性質上與委任契約相同，應類推適用委任之規定)，
    消滅後回復原狀之債權關係，對陳維中之繼承人即被告為請
    求，依債權關係之相對性，該借名登記契約之訴訟標的，與
    訴外人戊○○與陳維中之借名登記契約，雖係同一系爭土地，
    惟其等之應有部分不同，不須合一確定，本件非屬固有必要
    共同訴訟，原告單獨一人起訴，程序並無不法。
(二)陳維中確有簽立系爭協議書，陳維中與原告及戊○○就系爭土
    地存在借名登記關係　　
 1、原告提出協議書一份為證，為被告否認其真正，並以前揭情
    詞置辯。惟查，證人戊○○於本院證述:原證一的協議書是我
    親自簽名，按指印，我父親在簽時，陳維中說不要，他表示
    要用代書，我父親表示土地要給我們三兄弟分，土地是父親
    所有，父親跟我商量說要給陳維中保管，我父親說要將土地
    辦一辦分給我們兄弟，陳維中不要找律師，要用代書，所以
    才沒有在協議書上簽名，協議書是指田地的部分，建地的部
    分有另外寫書面，因為我們在外面工作，陳維中在家裡，所
    以我們才約定由陳維中保管，事後陳維中曾經有幫我們辦理
    過戶事宜，但陳維中只有辦理老家房子的過戶，系爭田地及
    房子坐落的土地都並沒有辦理過戶，系爭協議書是在我父親
    死亡前簽的，上面陳和鳳的簽名是我父親簽的，父親有交待
    系爭土地要分給三兄弟，陳維中知道等語，有本院110年1月
    13日筆錄可證，由戊○○上開證詞，可知系爭協議書為真正，
    且陳維中生前確實知悉並同意系爭協議書之內容，惟因陳維
    中想自己找代書辦理，故未於系爭協議書上簽名。　
2、陳和鳳於100年11月26日死亡後，遺產僅存高雄市○○區○○里○○
    路0段000巷0號(下爭系爭房屋)，依該遺產分割協議書及遺
    產稅免稅證明書及房屋稅籍證明書觀之，原告及戊○○、陳維
    中三兄弟分得系爭房屋各三分之一，此有上開文書可證，上
    開事實，亦核與戊○○於本院之證詞相符，更堪認證人戊○○之
    證言可採信。　　
3、依上開陳和鳳之遺產繼承資料及戊○○之證詞，可證於100年間
    系爭協議書簽立後，陳和鳳死亡後，陳維中並未將系爭土地
    移轉登記予原告及戊○○及自己三兄弟共有，而陳維中於107
    年11月16日死亡，系爭借名登記關係，類推適用委任之法律
    關係，依民法第550條規定，委任關係既因當事人一方死亡
    而消滅，則原告依據委任關係消滅後，請求陳維中之繼承人
    即被告應將系爭土地應有部分三分之一，移轉登記予原告，
    為有理由，應予准許。
(三)綜上，原告請求被告丙○○、甲○○、乙○○、己○○應將系爭土地
    所有權應有部分三分之一移轉登記予原告，為有理由，應予
    准許。　 
六、結論：原告之訴為有理由，依民事訴訟法第385條第1項前段
    、第78條，判決如主文。
中　　華　　民　　國　　111 　年　　7 　　月　　29　　日
                民事第一庭法　官　朱玲瑤
以上正本係照原本作成。
如對本判決上訴，須於判決送達後20日內向本院提出上訴狀。如
委任律師提起上訴者，應一併繳納上訴審裁判費。
中　　華　　民　　國　　111 　年　　7 　　月　　29　　日
                          書記官　邱秋珍